臺灣高雄地方法院刑事判決　　　　　　　110年度易字第199號
公　訴　人　臺灣高雄地方檢察署檢察官
被　　　告　黃正東



上列被告因業務侵占案件，經檢察官提起公訴（109 年度偵字第
24889 號），本院判決如下：
    主  文
黃正東犯詐欺取財罪，累犯，處有期徒刑陸月，如易科罰金，以
新臺幣壹仟元折算壹日，未扣案之犯罪所得新臺幣參拾伍萬參仟
陸佰伍拾元沒收，於全部或一部不能沒收或不宜執行沒收時，追
徵其價額。
    事  實
一、黃正東於民國104 年4 月2 日受陳志凱之委任，擔任臺南市
    ○○區○○街00巷00號民宿重大工程（下稱本案工程）修繕
    現場管理人。黃正東明知本案工程實際派遣「大工、小工」
    之人數、每位工人之工資數額僅有如附表一「成意工程估價
    單」之「人數」及「金額」欄所載、實際派遣「木工」之人
    數、每位工人之工資數額僅有如附表二「手寫帳」之「人數
    」及「金額」欄所載，竟意圖為自己不法所有，基於詐欺取
    財之接續犯意，浮報如附表一「被告手寫記帳日誌」所載之
    「大工、小工」人數、每位工人之工資數額，以及浮報如附
    表二「被告手寫記帳日誌」所載之「木工」人數、每位工人
    之工資數額，向陳志凱請領「大工、小工」、「木工」之派
    工費用，致陳志凱陷於錯誤，給付如附表一及附表二「被告
    手寫記帳日誌」所示之金額，黃正東因而詐得「大工、小工
    」之浮報金額新臺幣（下同）22萬8900元、「木工」之浮報
    金額15萬5750元，共計詐得38萬4650元。
二、案經陳志凱告訴臺灣高雄地方檢察署檢察官偵查起訴。
    理  由
一、證據能力：
    本判決所引用之證據資料（詳後引用之各項證據），其中係
    屬傳聞證據部分，縱無刑事訴訟法第159 條之1 至第159 條
    之4 或其他規定之傳聞證據例外情形，惟因被告黃正東、檢
    察官均已同意作為證據使用（院二卷第195 至197 頁），且
    本院審酌卷內並無事證顯示各該陳述之作成時、地與週遭環
    境，有何致令陳述內容虛偽、偏頗之狀況後，亦認為適當，
    應依刑事訴訟法第159 條之5 第1 項之規定，為傳聞法則例
    外，而有證據能力。
二、認定前述犯罪事實之依據：   
㈠上開犯罪事實，業據被告坦承不諱（院二卷第91頁），並經本
  院核對如附表一、附表二所示，共計38萬4650元，有成意工程
  行估價單、被告手寫記帳日誌、木工手寫帳在卷可證（他字卷
  第23至27頁、第37至115 頁），是被告上開自白，核屬有據，
  堪以採信。
㈡至公訴意旨雖未指明被告浮報之特定項目及數額，但依據告訴
  人所提之事證有成意工程行估價單（針對大工、小工）及木工
  手寫帳，而此部分為被告坦認在卷，至於其他未能證明被告有
  罪部分，詳如下述。
㈢綜上所述，上開事證已臻明確，被告所為上開犯行堪以認定，
  應予依法論科。
三、論罪科刑：
㈠核被告所為，係犯刑法第339 條第1 項之詐欺取財罪。公訴意
  旨認被告所為虛報派遣工人及以「不詳方式」將款項侵占入己
  之行為，係構成刑法第336 條第2 項之業務侵占罪嫌一節，惟
  告訴人於本院審理中證稱：我給被告金錢的方式，是被告先評
  估需要多少工人之人數、金額，向我回報之後，我再以匯款或
  是支付現金的方式給付被告等語（院二卷第97至98頁），而被
  告係以浮報「大工、小工」及「木工」之人數、每位工人之工
  資數額的方式向告訴人請款，業如前述，顯見被告係以浮報之
  方式向告訴人施行詐術，致告訴人陷於錯誤後，始交付款項，
  故此部分之法律關係應屬「詐欺取財」甚明（至公訴意旨主張
  其餘浮報部分及「不詳方式」，則無法證明犯罪，詳如後述）
  。而「業務侵占」須以合法持有為前提，然被告本案持有財物
  是因其施用詐術之結果，非屬合法之持有，自無成立「業務侵
  占」之餘地。是公訴意旨此部分主張，容有未洽，惟二者基本
  社會事實同一，且經本院於審理時告知詐欺取財罪名，無礙被
  告防禦權，爰依刑事訴訟法第300 條之規定，變更起訴法條。
  又被告本案所為，係利用同一件工程之機會，以同一手法，詐
  騙同一被害人，被害法益相同，各行為之獨立性較為薄弱，依
  一般社會健全觀念，難以強行分開，應予包括之評價，而論以
  接續犯之一罪為宜。
㈡被告前因竊盜案件，經本院以100 年度易字第1259號判決判處
  有期徒刑8 月、6 月、3 月（共3 罪）確定；復因竊盜案件，
  經本院以100 年度審易字第3617號判決判處有期徒刑7 月，經
  臺灣高等法院高雄分院以101 年度上易字第446 號判決上訴駁
  回而確定，上開各罪嗣經本院以101 年度聲字第3450號裁定定
  應執行刑為有期徒刑2 年，於102 年10月21日縮短刑期假釋出
  監付保護管束，嗣於103 年5 月4 日保護管束期滿，假釋未經
  撤銷視為執行完畢等情，有臺灣高等法院被告前案紀錄表附卷
  可佐，被告於受徒刑執行完畢後5 年以內故意再犯本案有期徒
  刑以上之罪，為累犯。本院審酌被告於執行完畢後，又犯本案
  ，認為依刑法第47條第1 項規定，就被告所犯之罪予以加重其
  刑，尚符罪刑相當原則，並無違反比例原則之情事，乃就被告
  本案所犯之罪，依刑法第47條第1 項之規定，加重其刑。
㈢本院審酌被告正值青壯年，不思以正當途徑獲取財物，竟以上
  開方式詐騙告訴人，不僅使告訴人受有財產上之損害，更戕害
  人與人間之互信基礎，所為實屬不該。復考量被告雖坦承上開
  浮報犯行，然否認有收受現金，至今僅返還3 萬1000元（均詳
  如後述）之犯後態度，及衡酌被告自承其智識程度、工作、收
  入、家庭狀況等節（因涉及個人隱私，故不予揭露，詳如院二
  卷第200 頁）、刑法第57條之各款事由等一切情狀，量處如主
  文所示之刑及易科罰金之折算標準。
㈣沒收部分：
  被告本案之犯罪所得共計38萬4650元，已如前述，而被告業已
  清償告訴人3 萬1000元，此有告訴人所提之刑事陳報狀可佐（
  院二卷第209 頁），剩餘之「35萬3650元」，仍在被告實際管
  領中，自應依刑法第38條之1 第1 項前段、第3 項之規定，隨
  同於被告所犯之罪宣告沒收，於全部或一部不能沒收或不宜執
  行沒收時，追徵其價額。
㈤不另為無罪諭知部分：
  公訴意旨認為，告訴人以匯款或現金給予被告之款項為「428
  萬元」，與告訴人所主張「被告實際支出部分（即306 萬1390
  元）」間之差額即「121 萬8610元」（此部分數額，公訴意旨
  未為具體載明，悉依告訴人之主張），均係被告以虛報派遣工
  人及「不詳方式」所為業務侵占之數額。然被告以浮報之方式
  向告訴人請款之部分事實，係屬「詐欺取財」，而非業務侵占
  ，且詐得之數額為「38萬4650元」等節，業經本院認定如前，
  其餘數額即「83萬3960元」（計算式：121 萬8610元-38 萬46
  50元），無法證明被告有犯罪嫌疑，應不另為無罪之諭知，分
  述如下：
1.被告雖辯稱，其未取得任何現金云云（院二卷第91頁），惟查
  ：
⑴依照告訴人所提出之「104 年南部派工收入支出總表」（他字
  卷第29頁），其上記載被告「支出」總額有「306 萬1390元」
  ，而就此節，被告於本院準備程序中自承：我的支出確實有這
  麼多等語（院二卷第25頁）。本院認為，被告既稱其實際支出
  部分確有高達「306 萬1390元」，而此數額遠遠大於告訴人匯
  款之「265 萬元」，佐以被告於本院審理中供稱：如果告訴人
  沒給我錢的話，我也沒辦法處理等語（院二卷第84頁），倘被
  告從未向告訴人收取現金，被告又要如何支付工程費用，是被
  告辯稱，其未取得任何現金云云，是否屬實，已非無疑。
⑵告訴人主張其有交付現金給被告之日期、金額如附表三所示（
  見他字卷第29頁），而針對其確有交付現金給被告一事，告訴
  人於本院審理中證稱：依據「被告手寫記帳日誌」，以4 月3
  日為例，上面記載「2 萬」，就是代表我有給付現金2 萬元給
  被告的意思、4 月7 日旁記載「6 萬」，就是代表我有給付現
  金6 萬元給被告的意思。我有交代被告，只要我有拿現金給他
  ，他就必須在他的手寫記帳日誌上，註明我給他多少數額的現
  金，且都要記載在當日的帳上等語明確（院二卷第92頁、第95
  頁）。
⑶又附表三編號1 至7 、9 至13、15所示之日期，「被告手寫記
  帳日誌」上確有以藍字記載如附表三編號1 至7 、9 至13、15
  所示之金額（見他字卷第37頁、第38頁、第39頁、第40頁、第
  41頁、第42頁、第44頁、第59頁、第64頁、第74頁、第76頁）
  ，被告就此等註記則泛稱：忘記了等語（院二卷第85頁），本
  院認為告訴人上開所述，核與被告自己手寫之記帳日誌上所載
  吻合，堪認被告確有收取附表三編號1 至7 、9 至13、15所示
  之現金，共計128 萬元無誤。是被告辯稱，其未取得任何現金
  云云，自非可採。
⑷然告訴人主張其有交付現金給被告之日期、金額如附表三所示
  ，然針對附表三編號8 、14部分，「被告手寫記帳日誌」所載
  如附表三編號8 、14之日期旁，並無以藍字記載金額（見他字
  卷第41頁、第74頁），僅係告訴人自己以紅字記載，而與前述
  告訴人所稱給付現金之模式不符。又告訴人雖提出領款紀錄（
  見院二卷第59頁、第64頁、第69頁），但領款用途多端，尚難
  認告訴人所領取此部分之現金確有交給被告。是以，依照卷內
  事證，尚無法證明告訴人確有將附表三編號8 、14所示之現金
  共計「35萬元」交給被告，是此等數額既無法證明被告有收受
  ，自應自前揭公訴意旨所指之差額中扣除。
2.另告訴人雖提出「鑫豐展業有限公司請款明細表」，與「被告
  手寫記帳日誌」所載「粗工」之人數核對，認為被告就「粗工
  」部分亦有浮報乙情，惟被告否認有浮報「粗工」人數，辯稱
  ：粗工部分我除了跟鑫豐展業叫工之外，我還有另外叫工，是
  朋友介紹的工人，會另外叫工人是因為若跟鑫豐叫工，鑫豐會
  跟工人抽成，鑫豐如何抽成我不知道，但外面的粗工大概都抽
  200 、300 元或甚至到500 元等語（院二卷第86頁、第88頁、
  第159 至160 頁），經查：
⑴本院以告訴人所提之「鑫豐展業有限公司請款明細表」，與「
  被告手寫記帳日誌」所載「粗工」人數核對、整理如附表四所
  示，共計「8 萬4750元」，此有鑫豐展業有限公司請款明細表
  、被告手寫記帳日誌在卷可證（他字卷第15至21頁、第37至88
  頁），此部分之事實，堪以認定。
⑵證人林祐誠於本院審理中證稱：我於104 年有受僱於鑫豐展業
  ，如果我有事也可以請假做我自己的工，若沒有請假就做公司
  的工，我可以私接工作，因為我跟鑫豐沒有簽合約，我是做日
  領的。104 年間黃正東有請我去幫忙做粗工，工地在臺南大新
  街，一開始是鑫豐派我去大新街做粗工，之後我才私接黃正東
  的工作。若鑫豐當天有派工，我就不敢私接，但我之前曾叫去
  的朋友，他們不是我們公司的，他們就可以去做黃正東的粗工
  ，這種情形滿多次的。我曾經有被鑫豐派去做大新街的工程時
  ，在工地現場看到其他我之前介紹給黃正東的朋友，他們當天
  不是由鑫豐指派、是自己去做黃正東的粗工，這種情形次數不
  少。有時候鑫豐沒辦法出那麼多人，鑫豐會問我有沒有朋友可
  以自己私下去接黃正東的工作，但這種情形不會太多等語（院
  二卷第173 至175 頁、第182 至183 頁、第186 至187 頁）。
  證人林祐誠上開證稱，其曾接受被告委託從事本案工程粗工之
  工作，即使在其係被鑫豐派遣之情形下，其在本案工程現場，
  亦曾看過有其他不是由鑫豐指派之粗工等節，核與被告辯稱：
  粗工部分我除了跟鑫豐展業叫工之外，我還有另外叫工，是朋
  友介紹的工人等語相符。
⑶又證人林祐誠於本院審理中證稱：若鑫豐對外跟業主收1 天15
  00元，鑫豐是給我1200至1300元，若我去私接黃正東的工作，
  黃正東會給我1500元，不用被公司抽成等語（院二卷第192 至
  193 頁、第190 頁），亦與被告上開辯稱：會另外叫工人是因
  為若跟鑫豐叫工，鑫豐會跟工人抽成等語一致，而可合理解釋
  被告為何於鑫豐之外，還要另外尋找其他管道派遣粗工之動機
  。
⑷佐以證人林祐誠另證稱：我可以幫被告私下找到2 至3 個朋友
  做粗工，有曾叫過2 個或3 個朋友等語（院二卷第179 頁、第
  187 至188 頁），可知證人林祐誠在不包含自己之情形下，可
  以替被告找到的粗工人數可達3 人，而與附表四「鑫豐展業有
  限公司請款明細表」與「被告手寫記帳日誌」所載「粗工」人
  數核對，差額落在「1 至3 人」乙情吻合。
⑸綜上可知，被告就本案工程「粗工」部分，並非僅向鑫豐展業
  叫工，被告尚有透過其他管道叫工，自無法逕認「鑫豐展業有
  限公司請款明細表」與「被告手寫記帳日誌」所載「粗工」人
  數不符者，均屬浮報，自應自前揭公訴意旨所指之差額中扣除
  。
⑹此外，公訴意旨除上開業經本院認定被告有浮報（即「大工、
  小工」及「木工」）部分之外，無法提出其他廠商之原始單據
  或派工憑證，自無法證明被告尚有其他浮報之犯行。
3.又除上開無法證明被告犯罪之其餘部分即「39萬9210」元（計
  算式：「121 萬8610元」扣除業經本院認定有罪之「38萬4650
  元」，扣除無法證明被告有收受之現金「35萬元」，扣除無法
  證明被告有浮報「粗工」之「8 萬4750元」），經查：
⑴起訴書所載之「不詳之方式」究竟為何，公訴意旨並未明確特
  定。
⑵此外，告訴人與被告於104 年10月26日所簽訂之切結書上記載
  ，被告應返還之數額為「149 萬元」（見他字卷第117 頁），
  然告訴人於109 年5 月28日具狀向高雄地檢署提告時，改稱被
  告侵占數額為「121 萬8610元」（見他字卷第3 至4 頁、第29
  頁）。
⑶又告訴人主張被告浮報之數額，於偵查中主張如下（見他字卷
  第141 至151 頁）：
①104 年4 月：派工實際應發薪資為41萬4850元、被告浮報金額
  為47萬8650元。
②104 年5 月：派工實際應發薪資為46萬3680元、被告浮報金額
  為56萬1400元。
③104 年6 月：派工實際應發薪資為60萬50元、被告浮報金額為
  82萬4200元。
④104 年7 月：派工實際應發薪資為46萬150 元、被告浮報金額
  為72萬1600元。
⑤104 年8 月：派工實際應發薪資為69萬420 元、被告浮報金額
  為74萬3770元。
⑥104 年9 月：派工實際應發薪資為43萬2240元、被告浮報金額
  為52萬4890元。
⑷然告訴人於本院審理中更正被告浮報之數額如下（見院二卷第
  125頁、第129 至139 頁）：
①104 年4 月：派工實際應發薪資為34萬1100元、被告浮報金額
  為36萬2700元。
②104 年5 月：派工實際應發薪資為29萬7200元、被告浮報金額
  為39萬500 元。
③104 年6 月：派工實際應發薪資為53萬550 元、被告浮報金額
  為75萬6000元。
④104 年7 月：派工實際應發薪資為25萬1950元、被告浮報金額
  為52萬9800元。
⑤104 年8 月：派工實際應發薪資為38萬7350元、被告浮報金額
  為42萬5700元。
⑥104 年9 月：派工實際應發薪資為27萬6100元、被告浮報金額
  為43萬3250元。
⑸由上可知，告訴人自己也未能掌握帳目確切之數額，且被告除
  坦承上開業經本院認定有罪之部分外，其餘均否認有何浮報或
  以其他方式為詐欺、侵占或背信等犯行，足見告訴人與被告間
  對於帳目之結算與認知，確實存有相當大的歧異，依照渠等2
  人帳目不清之程度，尚無法確定被告從告訴人處取得之款項扣
  除被告實際支出後，是否真有結餘存在。縱認有結餘存在，公
  訴意旨亦無法提出證明被告主觀上係出於詐欺、侵占、背信犯
  意或客觀犯行之確切證據，本案尚無法排除此部分僅係被告未
  履行結算義務之民事糾葛，基於罪疑唯輕原則，自無法對被告
  為不利之認定。
4.從而，依照上開㈤1 ⑷、2 、3 所述，均無法證明被告有犯罪
  嫌疑，此部分本應為無罪之諭知，惟公訴意旨認此部分事實，
  與被告前揭經本院認定屬詐欺取財犯行部分，為業務侵占罪嫌
  之實質上一罪關係，爰不另為無罪之諭知。
據上論斷，應依刑事訴訟法第299 條第1 項前段、第300 條，判
決如主文。
本案經檢察官羅水郎提起公訴，檢察官李白松到庭執行職務。
中    華    民    國      111   年    2   月    25   日
                  刑事第十四庭  審判長法  官  呂明燕
                                      法  官  吳書嫺
                                      法  官  胡慧滿
 以上正本證明與原本無異。
如不服本判決應於收受送達後20日內向本院提出上訴書狀，並應
敘述具體理由；如未敘述上訴理由者，應於上訴期間屆滿後20日
內向本院補提理由書（均須按他造當事人之人數附繕本）「切勿
逕送上級法院」。
中    華    民    國      111   年    2   月    25   日
                                      書記官  陸艷娣
本件得於二十日內上訴。
附錄本案論罪科刑法條：
刑法第339 條
意圖為自己或第三人不法之所有，以詐術使人將本人或第三人之
物交付者，處五年以下有期徒刑、拘役或科或併科五十萬元以下
罰金。
以前項方法得財產上不法之利益或使第三人得之者，亦同。
前二項之未遂犯罰之。